【裁判字號】    90,重訴,3083
【裁判日期】    920630
【裁判案由】    給付工程款
【裁判全文】
臺灣臺北地方法院民事判決                        九十年度重訴字第三０八三號
    原      告  鼎特實業股份有限公司
    法定代理人  乙○○
    訴訟代理人  邱晃泉律師
    訴訟代理人  陳國華律師
    被      告  大江國際股份有限公司
    法定代理人  甲○○
    訴訟代理人  林鼎鈞律師
                王敏崧律師
右當事人間請求給付工程款事件，本院判決如左：
    主  文
原告之訴及假執行之聲請均駁回。
訴訟費用由原告負擔。
    事  實
甲、原告方面：
一、聲明：
（一）被告應給付原告新台幣（下同）一千二百二十五萬零八百六十五元，及自起訴
      狀繕本送達翌日起至清償日止按年息百分之五計算之利息。
（二）被告應給付花工工程股份有限公司一千二百二十五萬零八百六十五元及自起訴
      狀繕本送達翌日起至清償日止按年息百分之五計算之利息，由原告代位受領。
（三）原告願供現金或同面額之中國信託商業銀行中壢分行無記名可轉讓定期存單為
      擔保，請准宣告假執行。
二、陳述：
（一）訴外人花工工程股份有限公司（下稱花工公司）前承攬被告之「大江購物中心
      鋼結構工程」，嗣花工公司於民國（下同）八十八年五月三日將該工程交由原
      告承作，原告已依約完成工程，並經花工公司及被告無異議受領，且已實際使
      用中，惟花工公司尚欠負原告工程款、保留款及工程追加款共一千二百二十五
      萬零八百六十五元，迄未給付，花工公司為清償對原告之債務，已將其對被告
      所有依「大江購物中心鋼結構工程」及其他工程契約之應收帳款債權，全部讓
      與原告，而該債權讓與事宜，並已依法通知被告，故原告自得向被告請求給付
      上開工程款項，爰提起本訴請求判決如訴之先位聲明所示。
（二）若認原告與花工公司間之債權讓與並未生效，惟花工公司怠於行使其對被告之
      付款請求權，依民法第二百四十二條規定，原告為保全債權，亦得以自己之名
      義，行使花工公司對被告之付款請求權，爰請求判決被告應給付花工公司上開
      工程款項，而由原告代位受領。
三、對被告抗辯後之陳述：
（一）被告與花工公司間九十年七月二日之協議書，原告否認其為真正，縱設上開協
      議書為真正，然本件「大江購物中心鋼結構」工程，係業主即被告交花工公司
      承攬，花工公司再將「全部」工程轉由原告承攬，且經被告同意，工程進行期
      間，因花工公司發生財務問題，無法支付原告工程款，為使原告安心繼續進行
      順利完工，被告乃促令花工公司於八十八年十二月二十日與原告簽訂「大江購
      物中心鋼結構工程監督付款協議書」，被告、花工公司、與原告共同達成協議
      ，自八十八年十二月二十日起，被告自己對原告執行合約，並監督付款。目的
      即為確使原告能如實取得工程款，之後，本件工程款之請領，即由原告以估驗
      單直接向被告請款；被告依原告提出之估驗款項，或開具支票，由原告與花工
      公司會同領取（支票受款人雖為花工公司，惟領票時，花工公司必須當場背書
      轉讓給原告），或直接將工程款電匯給原告。故花工公司於形式上雖為承攬人
      ，實質上則未執行工程，然被告卻於原告完成工程後，與花工公司勾串「協議
      」「結算」「扣抵工程款」，將應給付原告之千萬餘元工程款及保留款，一筆
      勾銷，平白坐享鉅額工程利益。該所謂「協議」，以損害原告債權為目的，顯
      然為權利之濫用，並且違背誠信原則，應屬無效。
（二）本件主承攬工程事實上「全部」由原告施作。所謂花工公司延誤工程，實質上
      ，即指原告延誤工程。然而，對於本件工程，原告自始至終依約履行，斷無違
      約延誤之事。至於上開協議書所謂延誤工程「有日報表可稽」，原告否認該日
      報表之存在。被告如有相反主張，應請提出該「日報表」、扣款明細與憑據、
      結算統計表、及其正當依據等，舉證說明。再如前述，本件工程「全部」由原
      告施作，被告並直接與原告結算付款。被告大江公司明知應與原告辦理結算，
      且明知無延誤工程情事，卻與花工公司「結算」「扣抵工程款」，顯然通謀而
      為虛偽之意思表示，亦屬無效。
（三）縱設上開協議書非濫用權利、非違背誠信原則、且非通謀虛偽意思表示，而非
      無效，惟因花工公司明知其財務有問題，除對被告大江公司之工程款債權外，
      尚無其他有效財產可實現原告之債權，然花工公司竟與被告大江公司「協議」
      ，將上開金額工程款全數扣抵，致原告之債權履行不能或履行困難，其損害原
      告之債權，至為顯然。花工公司於行為時，明知其行為有害於原告；被告大江
      公司於受益時（免除工程款債務），亦明知其事情。依民法第二百四十四條規
      定，就花工公司所為有害及債權之行為，原告亦得聲請法院撤銷之。
三、證據：提出「大江購物中心鋼結構工程」工程契約、應收工程款清單債權讓與契
    約書、存證信函、大江購物中心鋼結構工程監督付款協議書、八十九年一月廿五
    日富邦商業銀行匯款委託書、大江購物中心應付帳款統計表及相關計價明細、構
    件數量、計算式、估驗單、付款單證（均影本）等件為證。
乙、被告方面：
一、聲明：
（一）原告之訴及其假執行之聲請均駁回。
（二）如受不利之判決，願預供擔保請准宣告免為假執行。
二、陳述：被告係於八十七年九月二十八日與訴外人花工公司簽訂承攬契約，約定由
    花工公司負責完成被告商場之鋼結構工程之「製作裝設」及「防火被覆」工程，
    花工公司嗣將其中「製作裝設」部分之工程轉包與原告施作。是被告與花工公司
    及花工公司與原告間，各自成立獨立之承攬及次承攬契約，並各自分別有不同之
    工程範圍、工程價款、計價方式等約定履行內容。被告與原告間並未存有任何契
    約關係，且被告自始至終均無將上開承攬工程轉由原告承攬，亦未與原告直接辦
    理結算付款。原告主張對花工公司存有債權及為債權讓與乙節，原告並未就其真
    正盡舉證之責，矧被告已與花工公司辦理結算完畢，雙方已無任何債權債務存在
    ，原告自不得對於被告提出任何請求。其次，原告就其何以符合民法第二百四十
    二條規定而得代位花工公司行使權利乙節，亦未舉證說明之，難謂可採。又，因
    原告與花工公司間就其次承攬契約之履行生有爭議，雙方乃簽訂監督付款協議書
    ，由花工公司同意將其部分工程款項，由被告監督支付與原告，並委請被告協助
    辦理，被告則以對花工公司之工程款支付與原告乙節，只要花工公司同意辦理，
    無損被告權益之虞，故被告亦同意配合，上開監督付款協議書，僅係花工公司與
    原告間之協議而已，被告殆無所謂「介入積極處理」、「促令花工公司於八十八
    年十二月二十日與原告簽訂『大江購物中心鋼結構工程監督付款協議書』」及「
    被告大江公司、花工公司與原告共同達成協議」等情，且此監督付款情事，原告
    於本件起訴及審理時均未提及，迨被告舉證被告已與花工公司辦理結算完畢，雙
    方已無任何債權債務存在時，原告始為此主張，足徵其乃臨訟編纂之詞，要非實
    在。
三、證據：提出被告與花工工程股份有限公司九十年七月二日之協議書、原告與花工
    公司簽訂之監督付款協議書、花工公司與被告簽訂之承攬契約契約條款節錄（均
    影本）各一份為證。
    理  由
甲、程序方面：
    原告公司之名稱已於本件起訴前之九十年八月間由戰威實業股份有限公司變更為
    鼎特實業股份有限公司，並變更設址處為桃園縣中壢市○○路八十八號十六樓（
    見本院卷第三六頁至第三八頁所附之原告公司變更登記卡表），業經原告公司陳
    明在卷，合先敘明。
乙、得心證之理由：
一、原告主張：訴外人花工公司承攬被告之「大江購物中心鋼結構工程」，並於八十
    八年五月三日將該工程交由原告承作，前開工程業已完工並經花工公司及被告受
    領、實際使用中，惟花工公司尚欠負原告工程款、保留款及工程追加款共一千二
    百二十五萬零八百六十五元，迄未給付，故花工公司乃將其對被告所有依「大江
    購物中心鋼結構工程」及其他工程契約之應收帳款債權，全部讓與原告，而該債
    權讓與事宜，並已依法通知被告，爰訴請被告給付上開工程款。倘認原告與花工
    公司間之債權讓與並未生效，惟花工公司怠於行使其對被告之付款請求權，依民
    法第二百四十二條規定，原告為保全債權，亦得以自己之名義行使花工公司對被
    告之付款請求權，爰請求判決被告應給付花工公司上開工程款項，而由原告代位
    受領。至被告所提其與花工公司間於九十年七月二日簽訂之協議書並非真正，縱
    「大江購物中心鋼結構工程監督付款協議書」，約定自該日起由被告對原告執行
    合約並監督付款，然被告卻於原告完成工程後，與花工公司勾串協議，結算扣抵
    工程款，將應給付原告之工程款及保留款一筆勾銷，上開協議書顯係被告與花工
    公司通謀之虛偽意思表示，且該協議以損害原告債權為目的，顯為權利之濫用並
    違背誠信原則，應屬無效。縱設上開協議書並非無效，惟因花工公司損害原告之
    債權，依民法第二百四十四條規定，就花工公司所為有害債權之行為，原告亦得
    聲請法院撤銷之。
二、被告則以：花工公司係承攬被告商場之鋼結構工程之「製作裝設」及「防火被覆
    」工程，並備將其中「製作裝設」部分之工程轉包與原告施作，故被告與原告間
    並無何契約關係，被告始終未將上開承攬工程轉由原告承攬，亦未與原告直接辦
    理結算付款。原告主張對花工公司存有債權及為債權讓與乙節，並未證明其為真
    正，且被告已與花工公司辦理結算完畢，雙方已無任何債權債務存在，原告自不
    得對於被告提出任何請求。而原告之備位聲明部分，亦未舉證明其何符合民法第
    二百四十二條規定而得代位花工公司行使權利，是本件原告之請求顯無理由等語
    ，資為抗辯。
三、經查訴外人花工公司於八十七年九月二十八日承攬被告之「大江購物中心鋼結構
    工程中之「製作裝設」及「防火被覆」工程，並於八十八年五月三日將上述「製
    作裝設」部分之工程轉包與原告施作，是被告與訴外人花工公司及花工公司與原
    告間，係各自成立獨立之承攬契約及次承攬契約，並分別依約存有不同之工程範
    圍、工程價款及計價方式等情，為兩造所不爭執，並有前開工程契約書（見本院
    卷第八頁至第十九頁、第八十頁至第八一頁）可稽。惟原告主張訴外人花工公司
    尚欠負原告工程款、保留款及工程追加款共一千二百二十五萬零八百六十五元，
    並將其對被告所有依「大江購物中心鋼結構工程」及其他工程契約之應收帳款債
    權，全部讓與原告並已依法通知被告等情，固據其提出九十年六月十日訂立之債
    權讓與契約書、存證信函各一件（見本院卷第二一頁至第二三頁）為證，惟為被
    告所否認，並以前開情詞置辯。按當事人主張有利於己之事實者，就其事實有舉
    證之責任。民事訴訟法第二百七十七條定有明文。被告既已否認原告提出前開債
    權讓契約書之真正，則原告就此有利之事實即應負有舉證責任，然原告並未舉證
    證明前開債權讓契約書之真正，是其所為此部分之主張，即無可取。且原告與花
    工公司曾於八十八年十二月二十二日簽訂系爭工程之監督付款協議，約定原告須
    依花工公司與被告間所簽訂之承攬契約內容，辦理監督付款事宜，此有該監督付
    款協議書可考（見本院卷第八六頁），足見原告斯時即已知悉被告與花工公司間
    承攬契約之內容。次按債權人得將債權讓與於第三人。但依當事人之特約，不得
    讓與者，不在此限。而為債權讓與時，讓與人應將證明債權之文件，交付受讓人
    ，並應告以關於主張該債權所必要之一切情形。民法第二百九十四條第一項第二
    款、第二百九十六條亦有明定。由前揭原告所提與花工公司間之「債權讓與契約
    書」第二條載明：花工於本契約書簽訂時，應即將前述應收帳款之債權證明文件
    （承攬契約、發票及其他一切相關文件）交付原告，由原告直接向大江請求清償
    。堪信原告必已受有花工公司交付前述債權證明文件，始得具函向被告請求清償
    。再由卷附兩造不爭執真正之系爭工程契約書內容觀之，契約條款第三條「權益
    之轉讓」：（一）載明「乙方（即訴外人花工公司）未得甲方（即被告）同意前
    ，不得轉讓本契約全部或其一部份，或讓渡其權益」，準此，則縱使原告所提之
    債權讓契約書之內容係屬真正，惟因原告應早已知悉被告與花工公司間前所訂定
    債權不得讓與之特約，故縱使原告與花工公司間果有系爭債權讓與之約定，亦因
    其約定違反花工公司與被告間之特約而屬不得讓與之債權，故原告主張其受讓訴
    外人花工公司對被告之債權，而請求被告給付工程款一千二百二十五萬零八百六
    十五元及自起訴狀繕本送達翌日起至清償日止按年息百分之五計算之利息云云，
    即屬無據，而無足取。
四、原告復主張縱使原告與訴外人花工公司間之債權讓與並未生效，惟花工公司怠於
    行使其對被告之付款請求權，依民法第二百四十二條規定，亦得代位行使花工公
    司對被告之付款請求權，亦為被告所否認。按債務人怠於行使其權利時，債權人
    因保全債權，得以自己之名義，行使其權利，民法第二百四十二條第一項固定有
    明文。惟按債權人代位行使之權利，原為債務人之權利，必於債務人有怠於行使
    其權利情事時，始得為之，若債務人對於第三人已無權利之存在，或經行使而無
    效果時，即無代位行使權利之餘地（最高法院五十年台上字第四０八號判例意旨
    參照）。被告辯稱其與花工公司業已辦理結算完畢等語，並提出其與花工公司間
    於九十年七月二日訂立之協議書一紙（見本院卷第四八頁）為證。該協議書第二
    條載明：「乙方（即花工公司）未領工程款，經雙方合算，共計一千八百八十二
    萬三千九百零六元，同由甲方（即被告）扣抵，供為延誤工程之損害賠償。」，
    第五條約明：「雙方就上開工程互相不得再作任何請求。」等語，是被告辯稱其
    與花工公司間已結算完畢，並無債權債務存在等語，應可信實。原告雖主張上開
    協議書係屬被告與花工公司間之通謀虛偽意思表示，惟就此有利之事實，並未舉
    證以實其說，是其主張協議書係屬被告與花工公司間之通謀虛偽意思表示云云，
    殊無足取。原告復主張被告與花工公司於八十八年十二月二十日與原告簽訂「大
    江購物中心鋼結構工程監督付款協議書」，自該日起由被告對原告執行合約，並
    監督付款，然被告卻於原告完成工程後，與花工公司勾串協議，結算扣抵工程款
    ，將應給付原告之千萬餘元工程款及保留款，一筆勾銷，平白坐享鉅額工程利益
    ，故前開協議書顯然為權利之濫用，並違背誠信原則，應屬無效云云。惟此同為
    被告否認。經查被告僅係向訴外人花工公司轉承攬被告之「大江購物中心鋼結構
    工程中之「製作裝設」部分之工程，故被告與花工公司及花工公司與原告間，乃
    各自成立工程範圍、工程價款及計價方式俱不相同之承攬契約及次承攬契約，已
    如前述，而前開「大江購物中心鋼結構工程監督付款協議書」亦載明係由承攬人
    花工公司（甲方）與次承攬人即原告（乙方）簽立，而依該協議內容第二條之約
    定，被告亦僅係「執行合約內容並監督付款」而已（見本院卷第八六頁），且原
    告自陳其次承攬工程之請款流程，係由原告以估驗單直接向被告大江公司請款；
    被告依原告提出之估驗款項，或開具支票，由原告與花工公司會同領取（支票受
    款人為花工公司），原告既未向花工公司次承攬被告之「大江購物中心鋼結構工
    程」全部工程，足見前開協議書充其量乃為承攬人花工公司與次承攬人原告間之
    所訂立就次承攬工程款部分如何由被告協力監督付款之協議而已，並不足據以證
    明被告已同意將全部之工程款直接給付予原告。是原告主張花工公司僅係名義上
    之承攬人，及被告同意付款在先，復於其完工後與花工公司勾串協議結算扣抵工
    程款為權利之濫用，且違背誠信原則，詐害原告之債權云云，洵無可取。
五、從而，原告依民法第二百九十四條債權讓與之規定及同法第二百四十二條代位請
    求被告給付工程款一千二百二十五萬零八百六十五元，及自起訴狀繕本送達翌日
    起至清償日止按年息百分之五計算之利息，為無理由，不應准許。至原告所為假
    執行之聲請，亦因訴之駁回而失所附麗，而不應准許。
六、至兩造其餘之攻擊或防禦方法，及未經援用之證據，經本院斟酌後，認為均不足
    以影響本判決之結果，自無逐一詳予論駁之必要，併此敘明。
丙、結論：本件原告之訴，為無理由，依民事訴訟法第七十八條，判決如主文。
中      華      民      國    九十二    年      六      月      三十    日
                              民事第三庭法      官  林振芳
右為正本，係照原本作成。
如對本判決上訴，須於判決送達後廿日內向本院提出上訴狀
中      華      民      國    九十二    年      七      月       二     日
                                        書  記  官  葛映嵐


司法院資訊處製作；財團法人民間司法改革基金會備份。
